【裁判字號】    94,交訴,92
【裁判日期】    950124
【裁判案由】    過失致死
【裁判全文】
臺灣臺南地方法院刑事判決              94年度交訴字第92號
公  訴  人  臺灣臺南地方法院檢察署檢察官
被      告  戊○○
選任辯護人  洪梅芬律師
            李季錦律師
            涂欣成律師
上列被告因過失致死案件，經檢察官提起公訴（94年度偵字第
4819號），本院判決如下：
    主  文
戊○○因過失致人於死，處有期徒刑陸月，如易科罰金，以參佰
元折算壹日。
    事  實
一、戊○○考領有重型機車駕駛執照，其於民國93年12月9日下
    午4時35分許，駕駛牌照號碼BQS-618號重機車，沿臺南縣麻
    豆鎮縣外側車道，由南向北以五、六十公里左右之
    時速行駛，在未至臺南縣麻豆鎮安東里安業45之3號前時，
    已知駕駛牌照號碼YKZ-867號重機車之鄭天化從麻豆鎮安東
    里安業45之3號（掛有文旦白柚之招牌）旁之無名巷子由東
    向西出來，向右（北方）轉入麻豆鎮縣外側車道向
    北行駛，且越騎越向左偏斜，有意向西橫越麻豆鎮○○○號縣
    道，戊○○本應注意汽（機）車行駛時，駕駛人應注意車前
    狀況，並隨時採取必要之安全措施，且依當時情形天候晴、
    日間自然光線、柏油路面乾燥無缺陷、無障礙物、視距良好
    ，客觀上並無其不能注意之情形，詎其竟疏於注意車前狀況
    ，並採取減速慢行之安全措施以確定鄭天化之行車意圖，以
    免危險之發生，竟仍以五、六十公里左右之時速直行，至安
    業5號（旁為安業4之1號廣興汽車修配廠，斜向西北之對面
    為安業282號，安業5號與安業4之1號間另有一無名巷）前（
    尚未到該無名巷），鄭天化欲向左轉橫越麻豆鎮縣
    ，本應注意左轉彎時，應顯示方向燈或手勢，並應注意轉彎
    車應讓直行車先行，詎鄭天化竟疏未注意，未顯示方向燈或
    手勢，且未讓直行車先行，即貿然左轉，戊○○雖向左煞閃
    ，仍煞閃不及，雙方遂在麻豆鎮縣由南向北之外側
    車道上發生碰撞，戊○○機車之前車輪撞及鄭天化之機車左
    側，雙方人、車均滑向麻豆鎮縣由北向南之內側車
    道，適有丙○○（嗣於94年10月31日死亡）駕駛KK-373號營
    業大客車，載送陽明工商學校之學生回家，沿麻豆鎮縣由北向南之內側車道途經該處，因事出突然，戊○○被
    該營業大客車撞到左胸而彈開，鄭天化則滑到該號營業大客
    車左前輪之前，雖經丙○○駕車向右閃，仍閃避不及，鄭天
    化遭該大客車之左前輪碾壓後，受有胸腹壓傷連枷胸內出血
    併低血容積休克之傷害，經送新樓醫院急救，於未到醫院即
    於93年12月9日下午4時35分許，傷重死亡。車禍發生後，經
    戊○○之致遠管理學院同班同學甲○○（車禍發生前駕駛
    JL5-827號重機車尾隨在戊○○之後）打電話報警及叫救護
    車，戊○○並於警察到達車禍現場時，向警自首，接受裁判
    。
二、案經臺南縣警察局麻豆分局報請臺灣臺南地方法院檢察署檢
    察官相驗後，由檢察官偵查起訴。
    理  由
一、訊據被告戊○○對其於上開時、地發生車禍，以及被害人鄭
    天化因上開車禍因而受有胸腹壓傷連枷胸內出血併低血容積
    休克之傷害，經送醫後不治死亡之事實，坦承不諱，惟辯稱
    ：我認為我沒有過失，我看到被害人時，他正要橫越馬路，
    距離我約5公尺，他是在行駛狀態要橫越馬路，就在安業5號
    前方北向車道中心線附近發生碰撞，我看到被害人時就一起
    閃避與煞車，但已來不及，當時時速約五、六十公里云云。
    另選任辯護人亦為被告辯護稱：本件車禍，被告是在其車道
    及速限之內行駛，無法預知被害人會突然橫越馬路，被告並
    無過失，應受信賴保護原則之保護，且被害人之死亡是因被
    營業大客車壓在車底所導致，並非被告所造成云云。
二、經查：
(1)、被告戊○○上開犯罪事實，有道路交通事故調查報告表（一
    ）、（二）、道路交通事故現場圖各1份、新樓醫院開具之
    診斷證明書1紙、警察於車禍現場蒐證之照片36張、檢察官
    督同檢驗員相驗所製作之勘驗筆錄、驗斷書、相驗屍體證明
    書各1份附卷可資佐證。並有本院命法官94年11月14日勘驗
    現場時製作之現場圖、及拍攝之現場照片7張附卷可參。
(2)、證人乙○○於本院95年1月10日審理時證稱：我讀陽明商工
    ，當天校車司機不在，所以改換他家公司的車子，事故當天
    其坐在司機旁邊，我看到一個年青人從後面追撞老伯伯的機
    車，那個老伯伯是從巷子裡面衝出來，沒有看左右來車，所
    以才被撞，老伯伯是從廣興汽車修配廠前面的一條巷子出來
    的（經證人乙○○當庭以鉛筆標示於本院命法官94年11月14
    日勘驗現場時製作之現場圖上，【被害人係從安業45之3號
    旁之無名巷子由東向西出來，向右轉入麻豆鎮縣外
    側車道向北行駛），騎斜的要穿越到對面車道，而在外側車
    道靠近路旁電線桿附近發生碰撞（即在安業5號前）】，從
    老伯伯自巷子出來到發生碰撞，約有3秒鐘左右，被告才從
    後面撞上，不是一出來就被撞上，撞擊後因為機車互相壓擠
    ，滑行到我們車道，老伯伯從巷子出來時是斜行，約一、二
    秒後，被告才撞上來，【他（老伯伯）沒有騎很直，愈騎愈
    斜】等語。其警詢時證稱：我當時坐在KK-373號營大客右手
    邊指導司機回西港，因為司機是第一次載我們回西港，我當
    時乘坐於KK-373號營大客前方，我車當時沿173線內側車道
    北向南行駛，當時我在車上有看到我車左前方對向車道有兩
    部重機車BQS-618號重機車與YKZ-867號重機車由173線南向
    北駛來，當時YKZ-867號重機車在BQS-618號重機車右前方，
    【YKZ-867號重機車突然作左轉】，BQS-618號重機車由該車
    左後方駛來撞上YKZ-867號重機車，該兩部機車發生肇事後
    均滑至北向南內側車道，我所乘坐之KK-373號營大客見狀馬
    上煞車但還是來不及，KK-373號營大客前車頭與YKZ-867號
    重機車發生擦撞並把該駕駛人壓在車下（見臺灣臺南地方法
    院檢察署93年度相字第1470號相驗卷第23頁及反面）。並於
    本院受命法官94年11月14日勘驗現場時證稱：車禍前我坐在
    遊覽車司機旁邊，目擊車禍經過，我看到二部機車相撞，滑
    行到對向車道，當時被害人自巷子出來，車向西出來後朝北
    走，至安寮5號要橫越馬路，但他沒有看左右有無來車就要
    橫越，結果二輛機車就撞在一起，滑向對向車道，遊覽車司
    機以為他們二人碰撞會倒在原車道，遊覽車當時車速約二、
    三十公里，此時二人滑向我們車道，司機煞不住就撞上了等
    語。
(3)、丙○○嗣於94年10月31日死亡，有本院依職權調取之戶籍謄
    本1紙附卷可稽，雖已無法傳其作證，惟其於93年12月9日警
    詢時已稱：我於93年12月9日16時15分許駕駛KK-373號營大
    客車由官田鄉要到西港鄉，於同日16時35分許在麻豆鎮安東
    里安業282號前與乙部重機車YKZ-867號發生交通事故，事故
    時我車速約40公里，事故前有看見YKZ-867號重機車在我車
    向左前方約15公尺，沒有看BQS-618號重機車，我當時駕駛
    KK-373號營大客車沿173線外側車道北向南行駛，當時我車
    前方有很多機車，我就變換車道至內側車道，當我車由內側
    車道北向南直行時，當時我有看見【重機車YKZ-867號在南
    向北不知何車道駛來突然作左轉】，我見狀就準備煞車，但
    是【突然有乙部BQS-618號重機車自173線南向北不知何車道
    駛來與YKZ-867號重機車發生肇事】，肇事後雙方機車滑到
    北向南內側車道，其中YKZ-867號重機車滑至我車道中間，
    當時由於雙方突然肇事致我煞車不及，我車前車頭撞上
    YKZ-867號重機車，左前輪撞上YK-867重機車駕駛人，事故
    時我有踩煞車，無按喇叭，我為直行車，碰撞地點在北向南
    內側車道，碰撞前我有向右邊作閃避，【是對方兩部機車突
    然發生車禍滑至我車車道致我煞車不及撞上YKZ-867號重機
    車及駕駛人】，事故時我車及兩部機車都有保持現場等語（
    見臺灣臺南地方法院檢察署93年度相字第1470號相驗卷第15
    頁至第17頁）。並於檢察官93年12月10日偵查中稱：在173
    線由北往南行駛內側車道，當時我有看到死者要橫越馬路，
    有踩煞車準備讓他過，【但因我準備讓死者過馬路所以未注
    意對向車道情形，只注意車子前方，也沒有看到他們發生車
    禍情形】，我後來看到二人衝向我的車道，我有趕快踩緊急
    煞車，但我不知有撞到戊○○，也不知有壓到死者，是戊○○告訴我有壓到人，要我再往前開一點等語（見臺灣臺南地
    方法院檢察署93年度相字第1470號相驗卷第52頁及反面）。
(4)、證人甲○○於本院95年1月10日審理時證稱：事故發生前，
    我騎機車在被告後面，行車時速多少因未看碼表所以不知道
    ，【我看到被告和被害人時，他們兩個已經撞在一起】，我
    不知道那邊是否有巷子，機車碰撞地點是在外側車道，碰撞
    後機車往其左前方斜的方向滑行出去。其於本院受命法官94
    年11月14日勘驗現場時證稱：車禍前我跟在被告後面，目擊
    車禍經過，當時我在被告後面約15公尺左右，我看到他們二
    人撞在一起，【撞擊之前，被害人在路肩要橫越馬路，由東
    向西橫越，他頭在看北方，沒有看南方的路況，結果被告就
    撞上他了】，之後，我看到遊覽車過來，二輛機車則往對向
    車道滑行，二人都靜止不動，此時遊覽車慢慢過來，左邊的
    照後鏡撞到戊○○的胸部，戊○○因而被撞開倒在遊覽車左
    邊，被害人則被遊覽車左前輪壓住，我們趕快叫遊覽車司機
    往前開一點，我則打電話報警叫救護車，後來當救護車將被
    害人抬上車及處理完現場，警察才來，之後，戊○○也上救
    護車。其於檢察官93年12月10日偵查中證稱：93年12月9日
    下午4點多時，我與戊○○沿173線外側車道由南往北行駛，
    當時我車快沒油了，就低頭看油表，當我抬起頭時，【看到
    一個老先生騎機車往西方向與我、戊○○為垂直方向靠近戊○○，沒有多久就發生車禍】，撞到後二輛車一起滑向對向
    車道，正好有一輛遊覽車開過來，有撞到戊○○及那位老先
    生，戊○○躬起身時被擦撞到，所以有作閃避，而老先生當
    時臉朝下趴在地上，被遊覽車左前輪整個壓在背上，後來隨
    車小姐下車看到，隨車小姐並大叫「怎會如此」，當時我也
    有報警（見臺灣臺南地方法院檢察署93年度相字第1470號相
    驗卷第50頁反面及第51頁）。其於警詢時稱：我騎乘重機車
    JL5-827號沿173線南往北跟在戊○○所駕駛重機車BQS-618
    號後面，行駛於外側車道，【至肇事地點時，我發現由死者
    鄭天化駕駛重機車YKZ-867號東往西橫越173線，我發現鄭天
    化未注意北上車道就往南下車道橫越】，我當時在戊○○的
    右後方見狀經過一至二秒，在外側車道戊○○重機車車頭與
    對方鄭天化的機車左側車身發生擦撞（見臺灣臺南地方法院
    檢察署93年度相字第1470號相驗卷第22頁及反面）。
(5)、被告戊○○於警詢時供稱：我於93年12月9日16時5分許，駕
    駛BQS-618號重機車由臺南市要到麻豆鎮，於同日16時35分
    在麻豆鎮安東里安業282號前與鄭天化所駕駛YKZ-867號發生
    肇事後，重機車YKZ-867再與乙部KK-373號營大客發生碰撞
    。事故發生前【有看見重機車YKZ-867號停在我車同向右前
    方（車頭朝西）約5公尺處】，沒看見KK-373號營大客。我
    當時駕駛BQS-618 號重機車沿173線外側車道南向北行駛至
    事故地點，【當時我有看見YKZ-867號停在（車頭朝西）我
    車同向右前方路肩處，當我駛至事故地點，突然重機車YKZ-
    867號自路肩東向西起駛駛出】，我見狀就煞車並閃避，但
    是還是來不及，我車前車輪與對方車左側車身發生碰撞因而
    肇事，肇事後我車與對方車一同滑向內車道，然後重機車
    YKZ -867與鄭天化被沿173線內側車道北向南駛來之KK-373
    號營大客撞上，將人壓在左前輪，因而發生此交通事故，碰
    撞前我有向左方作閃避措施。事故當時路況良好，無障礙物
    ，車禍時我有叫我同學報警，我車及對方車均有保持現場（
    見臺灣臺南地方法院檢察署93年度相字第1470號相驗卷第10
    頁至第11頁）。其於檢察官93年12月10日偵查中供稱：我走
    173 線外側車道由南往北行駛，【我有看到死者將車停於路
    肩，當時我距他約5公尺，當時他可能要橫越馬路就衝出來
    ，我想閃他，就往內側車道閃，但還是擦撞到，因為死者的
    方向也是往內側車道】，所以我們撞擊一起滑向對向車道，
    我當時有看到遊覽車開過來，我被車子左前方撞到胸部因而
    彈開，死者躺臥在地上，被遊覽車壓到，遊覽車停下來時左
    前輪壓在他的背部。當車子壓在老先生時，我有請司機載往
    前開，因為司機不知道，是我一直敲擊車子，後來我跑到司
    機窗戶向他說，他才將車往前開（見臺灣臺南地方法院檢察
    署93 年度相字第1470號相驗卷第51頁及反面）。其於本院
    受命法官94年11月14日勘驗現場時供稱：【他（鄭天化）停
    於路肩的白線外面，準備東向西行進】，我看到他時，他已
    行進中出來，當時他約距離我3至5公尺。我看到後第一個反
    應就是閃他，往左邊閃，並煞車，但沒有閃過，撞到他車子
    的左側腳踏板及前輪，我的車子則是車子前輪撞到，之後，
    我們兩車都滑向對向車道，正好看到一部遊覽車沿173縣道
    由北向南內側車道開過來，我被遊覽車撞到左胸而彈開，等
    我起來時，看到被害人壓在遊覽車的左前輪下。我同學甲○○報警的，他當時騎在我後面，當時我有叫遊覽車司機把遊
    覽車移開，我又感覺頭昏，等救護車一來我就上救護車到醫
    院，我有向到場處理的員警說我是肇事者。其於本院95年1
    月10日審理時供稱：當時時速約五、六十公里，沒有減速，
    【我第一眼看到被害人時他是在行駛狀態要橫越馬路，他已
    經有行駛到我的車道上】，我認為我沒有過失，我當時無法
    預測被害人會由東向西橫越馬路，【我看到他時，他不是從
    巷子要出來，而是在路旁要橫越馬路】，我不知道他是否從
    巷子出來的，他是在文旦白柚往北方一點點的房子（即安業
    5號）附近要穿越馬路，就在安業5號前方北向車道中心線附
    近發生碰撞，我看到被害人時就一起閃避與煞車，但已來不
    及。【第一次在警局作筆錄時，我猜測他（被害人）當時是
    停在路肩，後來在檢察官、受命法官面前就想說按照之前筆
    錄作陳述，所以才會（與審理時之陳述）有所不同】。
(6)、依證人丙○○於檢察官93年12月10日偵查中所稱：「在173
    線由北往南行駛內側車道，當時我有看到死者要橫越馬路，
    有踩煞車準備讓他過，但因我準備讓死者過馬路所以未注意
    對向車道情形，只注意車子前方，也沒有看到他們發生車禍
    情形」等語，足見其並不知被告和被害人在碰撞前是何因才
    造成碰撞，亦不清楚被害人之走向。又依證人甲○○於本院
    95 年1月10日審理時證稱：「事故發生前，我騎機車在被告
    後面，行車時速多少因未看碼表所以不知道，我看到被告和
    被害人時，他們兩個已經撞在一起」等語，足見其亦不知被
    告和被害人在碰撞前是何因才造成碰撞，亦不清楚被害人之
    走向。參以被告於本院95年1月10日審理時供稱：「我第一
    眼看到被害人時他是在行駛狀態要橫越馬路，他已經有行駛
    到我的車道上」，以及供稱：「第一次在警局作筆錄時，我
    猜測他（被害人）當時是停在路肩，後來在檢察官、受命法
    官面前就想說按照之前筆錄作陳述，所以才會（與審理時之
    陳述）有所不同」等語，足見丙○○上開所稱：「重機車
    YKZ-867號在南向北不知何車道駛來突然作左轉」，以及證
    人甲○○上開所稱：「撞擊之前，被害人在路肩要橫越馬路
    ，由東向西橫越，他頭在看北方，沒有看南方的路況，結果
    被告就撞上他了」，「看到一個老先生騎機車往西方向與我
    、戊○○為垂直方向靠近戊○○，沒有多久就發生車禍」，
    「至肇事地點時，我發現由死者鄭天化駕駛重機車YKZ-867
    號東往西橫越173線，我發現鄭天化未注意北上車道就往南
    下車道橫越」云云均不足採。同理，被告上開所稱：「我有
    看到死者將車停於路肩，當時我距他約5公尺，當時他可能
    要橫越馬路就衝出來」，「他（鄭天化）停於路肩的白線外
    面，準備東向西行進」云云，均不足採。
(7)、再由上述證人乙○○、甲○○之證述及丙○○與被告戊○○
    之供述，相互比較，並參考上開道路交通事故現場圖所示：
    車禍發生後，被告戊○○之機車及被害人之機車之倒地刮地
    痕起點皆在麻豆鎮縣由南向北之內側車道上，被告
    戊○○之機車所造成之刮地痕長7.6公尺，被害人之機車所
    造成之刮地痕長5.2公尺，被害人之機車於滑行撞到丙○○
    所駕駛之營業大客車左前輪，又被拖行造成6.1公尺之刮地
    痕，依上開刮地痕起點之走向及機車滑行之走向與被告戊○○及被害人落地之方向情況而言，被害人應係從安業45之3
    號旁之無名巷子由東向西出來，向右轉入麻豆鎮縣
    外側車道向北行駛，騎斜的要穿越到對面車道，在安業5號
    前要左轉向西穿越車道，而在安業5號前北向外側車道上靠
    近該外側車道與內側車道之中心線附近發生碰撞，機車則於
    撞飛後落地倒在北向內側車道上，因此才在該處開始造成刮
    地痕，應可認定。
(8)、又依上開道路交通事故現場圖所示：車禍發生後，機車之碎
    片、後視鏡及被害人之鞋子均掉落在南向之外側車道上，距
    離刮地痕起點10餘公尺，參以上開機車亦於碰撞後滑到南向
    之內側車道上，足見被告戊○○之時速應該非常快速，才會
    造成如此大之衝擊力，而依其所言，其當時時速約五、六十
    公里，若保守以時速60公里計算，依證人乙○○所證述，被
    害人自巷子出來到發生碰撞，約有3秒鐘左右，則在此3秒鐘
    ，被告於1秒鐘可行16.67公尺，3秒鐘可行約50公尺，亦甚
    與從安業45之3號至安業5號之距離相吻合，足見證人乙○○
    於本院所證不虛，應可採信。是在車禍發生前，被告既駕駛
    BQS-618機車在被害人之後，應可發現被害人斜騎機車之動
    向，已有足夠之時間及距離作安全措施之反應，詎其並未為
    之，顯然其當時係疏於注意車前狀況。
(9)、按汽（機）車行駛時，駕駛人應注意車前狀況，並隨時採取
    必要之安全措施；左轉彎時，應顯示方向燈或手勢；轉彎車
    應讓直行車先行，道路交通安全規則第94條第3項、第102條
    第1項第4款、第6款前段分別定有明文（本件肇事地點並非
    在交岔路口，惟上開道路交通安全規則第102條第1項第4款
    、第6款前段有關左轉彎時，應顯示方向燈或手勢；轉彎車
    應讓直行車先行之規定，於一般情形亦應準照遵守）。被告
    戊○○及被害人鄭天化於駕車時，自應分別注意遵守上開規
    定，且當時情形天候晴、日間自然光線、柏油路面乾燥無缺
    陷、無障礙物、視距良好，有上開道路交通事故調查報告表
    （一）及照片可稽，客觀上並無其等不能注意之情事。詎被
    告戊○○竟疏於注意車前狀況採取必要之安全措施，被害人
    亦疏未注意左轉彎時，應顯示方向燈或手勢以及轉彎車應讓
    直行車先行，遂釀成本件車禍，以致被害人鄭天化因機車撞
    擊力滑到丙○○所駕駛之營業大客車左前輪之前，致丙○○
    閃避不及，鄭天化遭該大客車之左前輪輾壓後，受有胸腹壓
    傷連枷胸內出血併低血容積休克之傷害，不治死亡。被告就
    本件車禍之發生顯有過失，應無疑義，且依其與被害人違規
    情節而言，其應負「肇事之次因」之責任，被害人應負「肇
    事之主因」之責任，丙○○應無肇事因素。雖被害人就本件
    車禍之發生亦與有過失，然並不因此而解免被告過失之責。
    本件車禍肇事責任經檢察官送臺灣省臺南區車輛行車事故鑑
    定委員會鑑定結果認為：「鄭天化駕駛重型機車，左轉彎變
    換車道未注意安全距離，為肇事之主因；戊○○駕駛重型機
    車，行經無號誌交岔路，未減速慢行，未注意車前狀況，為
    肇事次因；丙○○無肇事因素。」，有該會94年1月12日臺
    南區931718號鑑定意見書1份附卷可稽，經檢察官送臺灣省
    車輛行車事故覆議鑑定委員會覆議結果亦同上開鑑定意見，
    有該會94年3月29日府覆議字第0940100103號函附卷可稽。
    惟查上開鑑定意見書及覆議所認定之事實與實情不符，自不
    足採，而應以本院上開認定為準。被告之過失行為與被害人
    之死亡間，並有相當因果關係。綜上所述，被告及其選任辯
    護人上開所辯，應不足採信，事證明確，被告之犯行洵堪認
    定。
三、核被告戊○○所為，係犯刑法第276條第1項之過失致死罪。
    被告於肇事犯罪後，未被有偵查權之公務員或機關發覺前，
    向警自首坦承犯行，進而接受裁判，有警詢筆錄附卷可稽，
    應依刑法第62條前段規定減輕其刑。審酌被告之品行、生活
    狀況、智識程度為大學二年級學生、所生之危害、被告就本
    件車禍肇事責任應負肇事之次因責任、被害人應負肇事之主
    因責任，以及被告肇事後自首、態度良好，惟尚未與被害人
    之家屬成立民事和解等一切情狀，爰量處如主文所示之刑，
    並諭知易科罰金之折算標準，以示懲儆。
據上論斷，應依刑事訴訟法第299條第1項前段，刑法第276條第1
項、第62條前段、第41條第1項前段，罰金罰鍰提高標準條例第1
條前段、第2條，判決如主文。
本案經檢察官丁○○到庭執行職務
中    華    民    國    95    年    1    月    24     日
               刑事第七庭審判長法  官  林英志
                               法  官  彭喜有
                               法  官  林勝利
以上正本證明與原本無異。
如不服本判決，應於判決送達後10日內，向本院提出上訴狀。
                               書記官  陳金堂
中    華    民    國    95    年    1    月    24     日
附錄本案論罪科刑法條全文：
中華民國刑法第276條
因過失致人於死者，處2年以下有期徒刑、拘役或2千元以下罰金
。
從事業務之人，因業務上之過失犯前項之罪者，處5年以下有期
徒刑或拘役，得併科3千元以下罰金。


司法院資訊處製作；財團法人民間司法改革基金會備份。
